---
title: "Ejercicios Módulo 5"
format: 
  live-html:
    theme:
      light: [cosmo, theme.scss]
    toc: true
    toc-location: left
    toc-title: Contenido
    code-copy: true
    code-overflow: wrap
filters:
  - webr-teachr
  - quiz-teachr
webr:
  pagkages: ["ggplot2", "car", "Stat2Data", "UsingR", "datarium", "emmeans", "multcomp", "multcompView"]
engine: knitr
---

{{< include ./_extensions/r-wasm/live/_knitr.qmd >}}

::: {.callout-note}
## Notas
-   Las librerías `{ggplot2}`, `{car}` las tablas de datos de `{UsingR}`, `{datarium}` y `{Stat2Data}` están precargadas en la página.

-   La tabla de datos `ranas` del Prof. Touchon también está precargada.
:::

## Ejercicios 5.1

**La concentración media de glucosa en ratones sanos se ha estimado en un rango entre 80 y 100 mg/dL. En un experimento, se han medido las siguientes concentraciones de glucosa en 10 ratones de una línea genética que se presume tendría potencial de ser modelo de hiperglucemia. Determina:**

```{webr}
#| autorun: false
glc_rat <- c(108.7, 93.7, 52.7, 79.0, 74.7, 131.9, 99.5, 63.3, 98.6, 92.7)
```

**1.    La media aritmética de la muestra es**

:::{.quiz-singlechoice}
- [x] [89.48]{hint="o"}
- [ ] [48.89]{hint="x"}
- [ ] [100.1]{hint="x"}
- [ ] [89.85]{hint="x"}
:::

**2.    La desviación estándar de la muestra es**

:::{.quiz-singlechoice}
- [ ] [97.22]{hint="x"}
- [ ] [10.56]{hint="x"}
- [x] [22.97]{hint="o"}
- [ ] [9.85]{hint="x"}
:::

**3.    El límite inferior del intervalo de confianza (bajo la distribución de Student) es**

:::{.quiz-singlechoice}
- [ ] [95.3]{hint="x"}
- [x] [83.7]{hint="o"}
- [ ] [81.91]{hint="x"}
- [ ] [90.56{hint="x"}
:::

**4.    El límite superior del intervalo de confianza (bajo la distribución de Student) es**

:::{.quiz-singlechoice}
- [x] [95.3]{hint="o"}
- [ ] [83.7]{hint="x"}
- [ ] [81.91]{hint="x"}
- [ ] [90.56{hint="x"}
:::

**5.    La siguiente tabla de datos (`blood`) tiene las medidas de presión sistólica de sangre correspondientes a 15 pacientes (columna "machine"). De acuerdo al Centro de Prevención y Control de Enfermedades de los Estados Unidos (CDC), una presión sistólica saludable está por debajo de 120 mm Hg. Determina si la media de la muestra contenida en esta tabla de datos está por debajo de este valor sugerido por el CDC.**

```{webr}
#| setup: true
#| exercise:
#|   - ex_a5
#|   - ex_a6
#|   - ex_a7
#|   - ex_a8
library(UsingR)
library(datarium)
library(car)
```


::: {.panel-tabset}

## Ejercicio

```{webr}
#| exercise: ex_a5
blood
```

## Hints

::: { .hint exercise="ex_a5"}
Chequea si la muestra es normalmente distribuida y decide si llevar a cabo un test paramétrico o no paramétrico.
:::

## Solución

::: { .solution exercise="ex_a5" }

Chequeamos normalidad

```{r echo=T, eval=T, error=T, fig.align = 'center', message=F, warning=F}
library(UsingR) # donde se encuentra la tabla de datos de blood

shapiro.test(blood$Machine)
```

Con un valor p mayor a 0.05 podemos concluir que la muestra está normalmente distribuida.

Para probar la hipótesis (que la presión sistólica está por debajo del valor sugerido por el CDC de 120 mm Hg), usaremos una prueba t de una cola. Específicamente, la prueba de "inferioridad"

```{r echo=T, eval=T, error=T, fig.align = 'center', message=F, warning=F}
t.test(blood$Machine, mu = 120, alternative = "less")
```

Con un valor p menor a 0.05, concluimos que la hipótesis nula es rechazada. En esta prueba la hipótesis nula establece que la media de la presión sistólica de estos pacientes está por encima del valor de 120. En otras palabras, la muestra de pacientes sugiere que corresponden a una población que no padece de presión alta.

:::

:::

**6.    La tabla de datos `normtemp` tiene las medidas en grados Fahrenheit de temperatura corporal (columna "temperature") correspondientes a 65 mujeres y 65 hombres (columna "gender"). Determina si existe una diferencia entre las temperaturas corporales de hombres y mujeres**

::: {.panel-tabset}

## Ejercicio

```{webr}
#| exercise: ex_a6
normtemp
```

## Hints

::: { .hint exercise="ex_a6"}
Chequea si la muestra es normalmente distribuida y decide si llevar a cabo un test paramétrico o no paramétrico.
:::

## Solución

::: { .solution exercise="ex_a6" }

Chequeamos normalidad

```{r echo=T, eval=T, error=T, fig.align = 'center', message=F, warning=F}
library(UsingR) # donde se encuentra la tabla de datos de normtemp

# normalidad de los datos de los hombres
shapiro.test(subset(normtemp, gender == 1)$temperature)

# normalidad de los datos de las mujeres
shapiro.test(subset(normtemp, gender == 2)$temperature)
```

En ambos casos, con valores p mayor a 0.05 podemos concluir tanto las mediciones de temperatura de hombres y mujeres están normalmente distribuidas. Por lo tanto podemos aplicar una prueba t de muestras independientes.

Recuerda que gracias a la corrección de Welch, no es necesario cumplir el supuesto de la homocedasticidad.

```{r echo=T, eval=T, error=T, fig.align = 'center', message=F, warning=F}
t.test(subset(normtemp, gender == 1)$temperature, subset(normtemp, gender == 2)$temperature)

# o tambien:
t.test(normtemp$temperature ~ normtemp$gender)
```

Con un valor p menor a 0.05, concluimos que la hipótesis nula es rechazada. Es decir, existe diferencia estadísticamente significativa entre la media de temperatura entre hombres y mujeres. Donde, la temperatura media de los hombres es menor con respecto a la de las mujeres.

:::

:::

**7.    La tabla de datos `mice2` tiene las medidas del peso de 10 ratones antes y después de haber sido sometidos a una determinada dieta. Encuentra si existe una diferencia significativa en el peso de estos ratones antes y después del régimen de dieta al que fueron expuestos. ¿Ganaron o perdieron peso?**

::: {.panel-tabset}

## Ejercicio

```{webr}
#| exercise: ex_a7
mice2
```

## Hints

::: { .hint exercise="ex_a7"}
Chequea si la muestra es normalmente distribuida y decide si llevar a cabo un test paramétrico o no paramétrico.
:::

## Solución

::: { .solution exercise="ex_a7" }

Chequeamos la normalidad

```{r echo=T, eval=T, error=T, fig.align = 'center', message=F, warning=F}
library(datarium) # donde se encuentra la tabla de datos mice2

# normalidad de los datos antes de la dieta
shapiro.test(mice2$before)

# normalidad de los datos despues de la dieta
shapiro.test(mice2$after)
```

Con valores p mayores a 0.05, podemos concluir que los datos están normalmente distribuidos. Cómo se tratan de observaciones tomadas de los mismos ratones antes y después de la dieta, entendemos que los datos están correlacionados. Por lo tanto, lo más conveniente es aplicar una prueba t de muestras emparejadas

```{r echo=T, eval=T, error=T, fig.align = 'center', message=F, warning=F}
t.test(mice2$before, mice2$after, paired = T)
```

Con un valor p menor a 0.05, podemos concluir que existe una diferencia estadísticamente significativa en el peso de los ratones antes y después de la dieta en una media de 199.48 gramos

:::

:::

**8.    En el vector `colon` (parte de los datos `cancer` de `{UsingR}`), está el tiempo de sobrevivencia en días de pacientes con cáncer de colon desde el momento de su diagnóstico hasta su deceso. Determina si la media de los días de supervivencia de esos pacientes es de 370 días**

::: {.panel-tabset}

## Ejercicio

```{webr}
#| exercise: ex_a8
colon <- cancer$colon
```

## Hints

::: { .hint exercise="ex_a8"}
Chequea si la muestra es normalmente distribuida y decide si llevar a cabo un test paramétrico o no paramétrico.
:::

## Solución

::: { .solution exercise="ex_a8" }

Chequeamos si los datos están normalmente distribuidos (aplicando las transformaciones logarítmica y raíz cuadrada, los datos se pueden normalizar. Asumamos por un instante que este no es el caso para ilustrar el uso de la prueba de Wilcoxon para datos que no están normalmente distribuidos).

```{r echo=T, eval=T, error=T, fig.align = 'center', message=F, warning=F}
library(UsingR) # de donde provienen los datos de cancer de colon

colon <- cancer$colon

shapiro.test(colon)
```

Aplicamos la prueba de Wilcoxon para probar la hipótesis nula (que la media de supervivencia es de 370 días)

```{r echo=T, eval=T, error=T, fig.align = 'center', message=F, warning=F}
wilcox.test(colon, mu = 370)
```

Como podemos, con un valor p mayor a 0.05, podemos concluir que la hipótesis alternativa se acepta. Es decir, que la media de supervivencia de esta muestra de pacientes con cáncer de colon es de 370 días.


:::

:::

## Ejercicios 5.2

::: {.callout-note}
## Notas sobre los siguientes ejercicios
-   Debido a problemas de compatibilidad de las versiones de librerías de R para la página web, algunas funciones no corren correctamente.

-   Te recomiendo resolver estos ejercicios en tu computador y luego compararlas con las soluciones aquí mostradas.
:::

```{webr}
#| setup: true
#| exercise:
#|   - ex_a9
#|   - ex_a10

library(ggplot2)
library(car)
library(Stat2Data)
library(emmeans)
library(multcomp)
library(multcompView)

Input <- ("Block Tank.Unique Pred Hatch Res   Age.DPO Age.FromEmergence SVL.initial Tail.initial SVL.final Mass.final Resorb.days
    1           1   NL     L  Hi  47.19149         13.191489    19.42553     4.834043  19.65957  0.4178723    3.489362
    1           2    C     E  Hi  45.38095         11.380952    18.40476     5.369048  19.00952  0.3821429    3.785714
    1           3    C     L  Hi  53.82222         19.822222    18.92667     4.802222  19.12000  0.4117778    3.511111
    1           4    L     L  Lo  56.92308         22.923077    18.82692     4.634615  19.11538  0.3823077    3.653846
    1           5   NL     E  Hi  64.75000         30.750000    19.71500     5.435000  20.11000  0.4865000    4.225000
    1           6    L     E  Hi  44.00000         10.000000    21.47500     7.837500  21.97500  0.7375000    5.000000
    1           7   NL     L  Lo  67.67442         33.674419    18.98140     5.967442  19.28140  0.4090698    4.093023
    1           8    C     E  Lo  95.89744         61.897436    17.87949     5.700000  18.40513  0.3605128    4.820513
    1           9    L     L  Hi  45.17391         11.173913    21.30870     6.891304  21.65217  0.5900000    4.217391
    1          10    C     L  Lo  64.90909         30.909091    18.86136     4.893182  19.24773  0.3979545    3.704545
    1          11   NL     E  Lo  71.73810         37.738095    19.14286     6.061905  19.39762  0.4185714    4.238095
    1          12    L     E  Lo  53.04545         19.045455    19.57727     5.731818  19.76818  0.4336364    3.818182
    2          13   NL     L  Hi  58.54545         24.545455    19.10000     5.486364  19.46591  0.4300000    4.227273
    2          14   NL     L  Lo 100.27273         66.272727    17.80227     5.338636  18.04091  0.3468182    4.568182
    2          15   NL     E  Lo 102.80000         68.800000    17.63000     5.722500  18.22500  0.3330000    5.175000
    2          16    C     L  Hi  60.81818         26.818182    17.99091     5.620455  18.28182  0.3577273    4.250000
    2          17    L     E  Hi  42.65000          8.650000    19.69000     5.560000  20.44000  0.5140000    3.800000
    2          18    C     L  Lo  90.56410         56.564103    18.22308     5.848718  18.37436  0.3702564    4.974359
    2          19   NL     E  Hi  59.67500         25.675000    19.36000     5.585000  19.69750  0.4317500    4.550000
    2          20    L     L  Lo  82.16216         48.162162    19.01351     5.713514  19.41351  0.3986486    4.459459
    2          21    C     E  Lo 135.12121        101.121212    18.23333     6.796970  18.64545  0.3803030    5.303030
    2          22    C     E  Hi  65.37838         31.378378    19.64324     6.002703  19.93514  0.4629730    4.162162
    2          23    L     L  Hi  47.29032         13.290323    18.99032     6.232258  19.34516  0.4116129    4.483871
    2          24    L     E  Lo  48.00000         14.000000    21.76000     7.800000  22.60000  0.7120000    5.600000
    3          25    C     L  Hi  71.51220         37.512195    20.05854     6.280488  20.28293  0.4795122    4.097561
    3          26    L     E  Lo  46.00000         12.000000    22.30000     7.750000  23.20000  0.7100000    6.500000
    3          27   NL     E  Lo  45.10526         11.105263    19.71053     5.500000  20.03684  0.4584211    3.947368
    3          28   NL     E  Hi  54.27586         20.275862    19.34828     6.106897  19.33793  0.4231034    4.379310
    3          29   NL     L  Lo 140.90244        106.902439    18.05366     6.129268  18.23902  0.3387805    5.536585
    3          30   NL     L  Hi  66.05000         32.050000    19.97000     6.460000  20.45000  0.4785000    4.575000
    3          31    C     L  Lo 115.80952         81.809524    18.86667     6.530952  19.21905  0.4026190    4.857143
    3          32    L     L  Lo  50.46154         16.461538    20.05385     6.761538  20.47692  0.4669231    4.461538
    3          33    C     E  Lo  49.09091         15.090909    18.02273     5.750000  18.20000  0.3640909    4.045455
    3          34    L     L  Hi  48.88462         14.884615    20.28846     6.861538  20.61538  0.4753846    4.230769
    3          35    L     E  Hi  41.83333          7.833333    21.91667     7.458333  22.40000  0.6433333    4.500000
    3          36    C     E  Hi  51.92857         17.928571    18.12143     4.867857  18.73929  0.3700000    4.035714
    4          38    C     E  Hi  67.25000         33.250000    17.94000     5.327500  18.21750  0.3645000    4.100000
    4          39    C     L  Hi  83.00000         49.000000    19.18222     5.864444  19.52889  0.4173333    4.755556
    4          40    L     E  Lo  89.68000         55.680000    18.34000     5.276000  18.86800  0.4000000    4.440000
    4          41    C     L  Lo 104.46667         70.466667    17.61000     5.496667  17.84333  0.3270000    4.800000
    4          43    L     E  Hi  45.13333         11.133333    18.87000     5.973333  19.21000  0.4060000    4.666667
    4          44    L     L  Lo  49.11111         15.111111    21.00000     7.255556  21.53333  0.6300000    5.000000
    4          45    C     E  Lo 112.57778         78.577778    18.10667     6.091111  18.16444  0.3495556    4.977778
    4          46    L     L  Hi  48.50000         14.500000    21.72500     6.912500  22.10000  0.6975000    4.875000
    5          51    L     E  Lo  43.34783          9.347826    19.20000     5.491304  19.65652  0.4560870    4.478261
    5          52    C     L  Hi  40.63415          6.634146    17.78049     4.904878  18.30488  0.3587805    3.682927
    5          53    C     E  Hi  46.72340         12.723404    18.13404     5.651064  18.50638  0.3710638    3.829787
    5          54    L     E  Hi  46.13889         12.138889    19.07222     5.650000  19.52222  0.4455556    4.027778
    5          55   NL     E  Hi  38.11111          4.111111    16.88889     4.944444  17.02222  0.2933333    3.444444
    5          56    L     L  Lo  53.88889         19.888889    17.70278     4.411111  17.99444  0.3300000    4.027778
    5          57    C     L  Lo  87.88636         53.886364    17.47727     5.613636  17.74318  0.3254545    4.363636
    5          58    L     L  Hi  47.65000         13.650000    18.37000     4.580000  18.94000  0.3800000    3.725000
    5          59    C     E  Lo 128.22500         94.225000    17.31500     6.090000  17.54250  0.3307500    5.600000
    5          60   NL     L  Lo  49.06250         15.062500    17.95625     5.293750  17.87500  0.3525000    3.375000
    6          62    L     L  Lo  61.65217         27.652174    19.20870     5.686957  19.51304  0.4230435    4.260870
    6          64    C     L  Hi  66.60000         32.600000    17.98889     5.440000  18.22222  0.3580000    4.222222
    6          65    L     E  Lo  48.20000         14.200000    19.84667     6.480000  20.33333  0.4673333    5.066667
    6          66    L     L  Hi  48.50000         14.500000    19.08235     5.205882  19.22647  0.4126471    3.911765
    6          68    C     E  Hi  57.95556         23.955556    18.13778     5.300000  18.43556  0.3604444    4.066667
    6          69    C     L  Lo  71.76744         37.767442    18.06512     6.104651  18.55116  0.3493023    4.534884
    6          70    L     E  Hi  50.15385         16.153846    19.97692     7.453846  20.52308  0.5061538    4.230769
    6          71    C     E  Lo  75.02703         41.027027    17.38378     5.075676  17.81351  0.3151351    4.324324
    7          74    L     E  Lo  61.76923         27.769231    18.37308     5.673077  18.74231  0.3846154    4.461538
    7          75    C     L  Lo  99.25641         65.256410    16.61795     5.594872  17.07692  0.2810256    5.051282
    7          76    L     E  Hi  59.89130         25.891304    19.56087     5.808696  19.95652  0.4523913    3.956522
    7          80    C     E  Lo 114.11364         80.113636    16.32045     6.079545  16.68182  0.2693182    5.045455
    7          81    C     L  Hi  64.77551         30.775510    17.80000     5.224490  18.27959  0.3406122    3.959184
    7          82    L     L  Lo  63.84211         29.842105    18.95789     5.373684  19.27368  0.3968421    4.052632
    7          83    C     E  Hi  59.12195         25.121951    17.76585     4.558537  18.25366  0.3502439    3.780488
    7          84    L     L  Hi  47.53846         13.538462    21.42308     6.876923  22.03846  0.6207692    4.692308
    8          86    L     E  Hi  45.42105         11.421053    20.55789     6.173684  21.15789  0.5205263    5.210526
    8          87    C     E  Hi  50.88889         16.888889    18.14222     5.044444  18.46000  0.3697778    3.822222
    8          88    C     L  Lo  75.72093         41.720930    17.80233     5.402326  17.91628  0.3397674    4.069767
    8          90    C     E  Lo  64.33333         30.333333    19.09286     5.266667  19.23333  0.4295238    4.261905
    8          91    L     E  Lo  48.25000         14.250000    22.12500     8.600000  23.30000  0.7500000    5.750000
    8          92    L     L  Hi  47.12821         13.128205    19.07692     5.612821  19.35385  0.4161538    3.871795
    8          94    C     L  Hi  51.72727         17.727273    18.11591     5.213636  18.47500  0.3718182    4.022727
    8          96    L     L  Lo  44.90909         10.909091    21.58182     7.218182  21.94545  0.6418182    5.090909")

ranas = read.table(textConnection(Input),header=TRUE)
```

**1.    Lleva a cabo un ANOVA de una vía con los datos de las `ranas`. El objetivo es encontrar si existe alguna diferencia entre la edad de salida del agua (`Age.FromEmergence`) determinada por los predadores (`Pred`).**


::: {.panel-tabset}

## Ejercicio

```{webr}
#| exercise: ex_a9
# Te recomiendo llevar a cabo estos ejercicios en tu computador.
ranas
```

## Hints

::: { .hint exercise="ex_a9"}
Antes de llevar a cabo tu análisis, ten en cuenta lo siguiente:

-   Chequea los supuestos del ANOVA.

-   Es posible que necesites transformar la variable de respuesta.

-   `{emmeans}` puede generar las medias esperadas re-transformadas a sus unidades originales. Ejemplo: `emmeans(lm2, specs = "Pred", type = "response")`
:::

## Solución

::: { .solution exercise="ex_a9" }

```{r, echo=F, eval=T}
Input <- ("Block Tank.Unique Pred Hatch Res   Age.DPO Age.FromEmergence SVL.initial Tail.initial SVL.final Mass.final Resorb.days
    1           1   NL     L  Hi  47.19149         13.191489    19.42553     4.834043  19.65957  0.4178723    3.489362
    1           2    C     E  Hi  45.38095         11.380952    18.40476     5.369048  19.00952  0.3821429    3.785714
    1           3    C     L  Hi  53.82222         19.822222    18.92667     4.802222  19.12000  0.4117778    3.511111
    1           4    L     L  Lo  56.92308         22.923077    18.82692     4.634615  19.11538  0.3823077    3.653846
    1           5   NL     E  Hi  64.75000         30.750000    19.71500     5.435000  20.11000  0.4865000    4.225000
    1           6    L     E  Hi  44.00000         10.000000    21.47500     7.837500  21.97500  0.7375000    5.000000
    1           7   NL     L  Lo  67.67442         33.674419    18.98140     5.967442  19.28140  0.4090698    4.093023
    1           8    C     E  Lo  95.89744         61.897436    17.87949     5.700000  18.40513  0.3605128    4.820513
    1           9    L     L  Hi  45.17391         11.173913    21.30870     6.891304  21.65217  0.5900000    4.217391
    1          10    C     L  Lo  64.90909         30.909091    18.86136     4.893182  19.24773  0.3979545    3.704545
    1          11   NL     E  Lo  71.73810         37.738095    19.14286     6.061905  19.39762  0.4185714    4.238095
    1          12    L     E  Lo  53.04545         19.045455    19.57727     5.731818  19.76818  0.4336364    3.818182
    2          13   NL     L  Hi  58.54545         24.545455    19.10000     5.486364  19.46591  0.4300000    4.227273
    2          14   NL     L  Lo 100.27273         66.272727    17.80227     5.338636  18.04091  0.3468182    4.568182
    2          15   NL     E  Lo 102.80000         68.800000    17.63000     5.722500  18.22500  0.3330000    5.175000
    2          16    C     L  Hi  60.81818         26.818182    17.99091     5.620455  18.28182  0.3577273    4.250000
    2          17    L     E  Hi  42.65000          8.650000    19.69000     5.560000  20.44000  0.5140000    3.800000
    2          18    C     L  Lo  90.56410         56.564103    18.22308     5.848718  18.37436  0.3702564    4.974359
    2          19   NL     E  Hi  59.67500         25.675000    19.36000     5.585000  19.69750  0.4317500    4.550000
    2          20    L     L  Lo  82.16216         48.162162    19.01351     5.713514  19.41351  0.3986486    4.459459
    2          21    C     E  Lo 135.12121        101.121212    18.23333     6.796970  18.64545  0.3803030    5.303030
    2          22    C     E  Hi  65.37838         31.378378    19.64324     6.002703  19.93514  0.4629730    4.162162
    2          23    L     L  Hi  47.29032         13.290323    18.99032     6.232258  19.34516  0.4116129    4.483871
    2          24    L     E  Lo  48.00000         14.000000    21.76000     7.800000  22.60000  0.7120000    5.600000
    3          25    C     L  Hi  71.51220         37.512195    20.05854     6.280488  20.28293  0.4795122    4.097561
    3          26    L     E  Lo  46.00000         12.000000    22.30000     7.750000  23.20000  0.7100000    6.500000
    3          27   NL     E  Lo  45.10526         11.105263    19.71053     5.500000  20.03684  0.4584211    3.947368
    3          28   NL     E  Hi  54.27586         20.275862    19.34828     6.106897  19.33793  0.4231034    4.379310
    3          29   NL     L  Lo 140.90244        106.902439    18.05366     6.129268  18.23902  0.3387805    5.536585
    3          30   NL     L  Hi  66.05000         32.050000    19.97000     6.460000  20.45000  0.4785000    4.575000
    3          31    C     L  Lo 115.80952         81.809524    18.86667     6.530952  19.21905  0.4026190    4.857143
    3          32    L     L  Lo  50.46154         16.461538    20.05385     6.761538  20.47692  0.4669231    4.461538
    3          33    C     E  Lo  49.09091         15.090909    18.02273     5.750000  18.20000  0.3640909    4.045455
    3          34    L     L  Hi  48.88462         14.884615    20.28846     6.861538  20.61538  0.4753846    4.230769
    3          35    L     E  Hi  41.83333          7.833333    21.91667     7.458333  22.40000  0.6433333    4.500000
    3          36    C     E  Hi  51.92857         17.928571    18.12143     4.867857  18.73929  0.3700000    4.035714
    4          38    C     E  Hi  67.25000         33.250000    17.94000     5.327500  18.21750  0.3645000    4.100000
    4          39    C     L  Hi  83.00000         49.000000    19.18222     5.864444  19.52889  0.4173333    4.755556
    4          40    L     E  Lo  89.68000         55.680000    18.34000     5.276000  18.86800  0.4000000    4.440000
    4          41    C     L  Lo 104.46667         70.466667    17.61000     5.496667  17.84333  0.3270000    4.800000
    4          43    L     E  Hi  45.13333         11.133333    18.87000     5.973333  19.21000  0.4060000    4.666667
    4          44    L     L  Lo  49.11111         15.111111    21.00000     7.255556  21.53333  0.6300000    5.000000
    4          45    C     E  Lo 112.57778         78.577778    18.10667     6.091111  18.16444  0.3495556    4.977778
    4          46    L     L  Hi  48.50000         14.500000    21.72500     6.912500  22.10000  0.6975000    4.875000
    5          51    L     E  Lo  43.34783          9.347826    19.20000     5.491304  19.65652  0.4560870    4.478261
    5          52    C     L  Hi  40.63415          6.634146    17.78049     4.904878  18.30488  0.3587805    3.682927
    5          53    C     E  Hi  46.72340         12.723404    18.13404     5.651064  18.50638  0.3710638    3.829787
    5          54    L     E  Hi  46.13889         12.138889    19.07222     5.650000  19.52222  0.4455556    4.027778
    5          55   NL     E  Hi  38.11111          4.111111    16.88889     4.944444  17.02222  0.2933333    3.444444
    5          56    L     L  Lo  53.88889         19.888889    17.70278     4.411111  17.99444  0.3300000    4.027778
    5          57    C     L  Lo  87.88636         53.886364    17.47727     5.613636  17.74318  0.3254545    4.363636
    5          58    L     L  Hi  47.65000         13.650000    18.37000     4.580000  18.94000  0.3800000    3.725000
    5          59    C     E  Lo 128.22500         94.225000    17.31500     6.090000  17.54250  0.3307500    5.600000
    5          60   NL     L  Lo  49.06250         15.062500    17.95625     5.293750  17.87500  0.3525000    3.375000
    6          62    L     L  Lo  61.65217         27.652174    19.20870     5.686957  19.51304  0.4230435    4.260870
    6          64    C     L  Hi  66.60000         32.600000    17.98889     5.440000  18.22222  0.3580000    4.222222
    6          65    L     E  Lo  48.20000         14.200000    19.84667     6.480000  20.33333  0.4673333    5.066667
    6          66    L     L  Hi  48.50000         14.500000    19.08235     5.205882  19.22647  0.4126471    3.911765
    6          68    C     E  Hi  57.95556         23.955556    18.13778     5.300000  18.43556  0.3604444    4.066667
    6          69    C     L  Lo  71.76744         37.767442    18.06512     6.104651  18.55116  0.3493023    4.534884
    6          70    L     E  Hi  50.15385         16.153846    19.97692     7.453846  20.52308  0.5061538    4.230769
    6          71    C     E  Lo  75.02703         41.027027    17.38378     5.075676  17.81351  0.3151351    4.324324
    7          74    L     E  Lo  61.76923         27.769231    18.37308     5.673077  18.74231  0.3846154    4.461538
    7          75    C     L  Lo  99.25641         65.256410    16.61795     5.594872  17.07692  0.2810256    5.051282
    7          76    L     E  Hi  59.89130         25.891304    19.56087     5.808696  19.95652  0.4523913    3.956522
    7          80    C     E  Lo 114.11364         80.113636    16.32045     6.079545  16.68182  0.2693182    5.045455
    7          81    C     L  Hi  64.77551         30.775510    17.80000     5.224490  18.27959  0.3406122    3.959184
    7          82    L     L  Lo  63.84211         29.842105    18.95789     5.373684  19.27368  0.3968421    4.052632
    7          83    C     E  Hi  59.12195         25.121951    17.76585     4.558537  18.25366  0.3502439    3.780488
    7          84    L     L  Hi  47.53846         13.538462    21.42308     6.876923  22.03846  0.6207692    4.692308
    8          86    L     E  Hi  45.42105         11.421053    20.55789     6.173684  21.15789  0.5205263    5.210526
    8          87    C     E  Hi  50.88889         16.888889    18.14222     5.044444  18.46000  0.3697778    3.822222
    8          88    C     L  Lo  75.72093         41.720930    17.80233     5.402326  17.91628  0.3397674    4.069767
    8          90    C     E  Lo  64.33333         30.333333    19.09286     5.266667  19.23333  0.4295238    4.261905
    8          91    L     E  Lo  48.25000         14.250000    22.12500     8.600000  23.30000  0.7500000    5.750000
    8          92    L     L  Hi  47.12821         13.128205    19.07692     5.612821  19.35385  0.4161538    3.871795
    8          94    C     L  Hi  51.72727         17.727273    18.11591     5.213636  18.47500  0.3718182    4.022727
    8          96    L     L  Lo  44.90909         10.909091    21.58182     7.218182  21.94545  0.6418182    5.090909")

ranas = read.table(textConnection(Input),header=TRUE)
```

**1.    Comenzamos con un breve análisis exploratorio**

```{r echo=T, eval=T, error=T, fig.align = 'center', message=F, warning=F}
library(ggplot2)
ranas |> 
  ggplot(aes(x = Pred, y = Age.FromEmergence)) + 
  geom_boxplot() 

```

A un primer vistazo, podemos ya sospechar que la edad a la que emergen los renacuajos está altamente influenciada por la presencia de depredadores en el medio (menor tiempo en emerger en su presencia).

**2.    Llevo a cabo el ANOVA de una vía y chequeo los supuestos**

```{r echo=T, eval=T, error=T, fig.align = 'center', message=F, warning=F}
library(car)
ranas1 <- lm(Age.FromEmergence ~ Pred, data = ranas)
# normalidad de los residuales
residuos <- ranas1$residuals
shapiro.test(residuos)
# homogeneidad de la varianza
leveneTest(ranas1)
```

Veo que ambos supuestos no se cumplen, aplico una transformación logarítmica y chequeo de nuevo.

```{r echo=T, eval=T, error=T, fig.align = 'center', message=F, warning=F}
ranas2 <- lm(log(Age.FromEmergence) ~ Pred, data = ranas)
# normalidad de los residuales
residuos <- ranas2$residuals
shapiro.test(residuos)
# homogeneidad de la varianza
leveneTest(ranas2)
```

La homogeneidad aún no se cumple. Podría intentar otras transformaciones, pero tengo otra opción. La función `leveneTest` tiene por default centrar la prueba alrededor de la mediana. También es válido el centrar la prueba alrededor de la media, esto lo conseguimos simplemente agregando un argumento a esta función, así:

```{r echo=T, eval=T, error=T, fig.align = 'center', message=F, warning=F}
# homogeneidad de la varianza
leveneTest(ranas2, center = "mean")
```

**3.    Interpreto mi ANOVA**

```{r echo=T, eval=T, error=T, fig.align = 'center', message=F, warning=F}
Anova(ranas2)
```

Como ya lo veíamos venir, al menos uno de los tratamientos tiene una media distinta.

**4.    Llevo a cabo comparaciones múltiples**

En este punto es importante recordar que hemos transformado la variable de respuesta para cumplir con los supuestos del ANOVA. Podríamos llevar a cabo las comparaciones múltiples directamente sobre esta transformación, pero eso implicaría que tendremos que hacer las transformación de vuelta de manera manual en algún momento. Para evitarnos eso, `{emmeans}` nos ofrece la funcionalidad de que lleva a cabo esa transformación por nosotros si utilizamos el argumento `type`:

```{r echo=T, eval=T, error=T, fig.align = 'center', message=F, warning=F}
library(emmeans)
library(multcomp)
mmranas <- emmeans(ranas2, specs = "Pred", type = "response")
tukey_comps <- contrast(mmranas, specs = "Pred", method = "tukey")
cld(tukey_comps)
```

:::

:::

**2.    Lleva a cabo un ANOVA de dos vías no aditivo con los datos `BirdCalcium` de `{Stat2Data}`. Estos datos corresponden a las mediciones de calcio en el plasma de petirrojos. 10 petirrojos macho y 10 petirrojos hembras fueron divididos en grupos de 5. A 5 aves de cada sexo les fueron suministradas hormonas, mientras que a las 5 restantes se les suministró una dieta control. La pregunta de investigación consistió en determinar si posibles variaciones de calcio en estas aves dependen del sexo, hormonas o una interacción de estas**

::: {.panel-tabset}

## Ejercicio

```{webr}
#| exercise: ex_a10
# Te recomiendo llevar a cabo estos ejercicios en tu computador.
data("BirdCalcium")
BirdCalcium
```

## Hints

::: { .hint exercise="ex_a10"}
Antes de llevar a cabo tu análisis, ten en cuenta lo siguiente:

-   Chequea los supuestos del ANOVA.

-   Es posible que necesites transformar la variable de respuesta.

-   `{emmeans}` puede generar las medias esperadas re-transformadas a sus unidades originales. Ejemplo: `emmeans(lm2, specs = "Pred", type = "response")`
:::

## Solución

::: { .solution exercise="ex_a10" }

**1.    Comenzamos con un breve análisis exploratorio**

Aquí, una consideración importante. Es necesario que le dejemos saber a R que el factor `O2Conc` es de hecho un factor. Tal cual lo tenemos en la tabla original, este aparece como un número

```{r echo=T, eval=T, error=T, fig.align = 'center', message=F, warning=F}
library(Stat2Data)
library(ggplot2)
library(patchwork)
data("BirdCalcium")
p1 <- BirdCalcium |>
  ggplot(aes(x = Sex, y = Ca)) +
  geom_boxplot()
p2 <- BirdCalcium |>
  ggplot(aes(x = Hormone, y = Ca)) +
  geom_boxplot()
p1+p2
```

A un primer vistazo, podemos esperar a encontrar diferencias estadísticamente significativas entre los niveles de calcio determinados por la presencia de hormonas en la dieta, pero no tanto con respecto al sexo de los petirrojos.

**2.    Llevo a cabo el ANOVA de una vía y chequeo los supuestos**

```{r echo=T, eval=T, error=T, fig.align = 'center', message=F, warning=F}
library(car)
bird <- lm(Ca ~ Sex * Hormone, data = BirdCalcium)
# normalidad de los residuales
residuos <- bird$residuals
shapiro.test(residuos)
# homogeneidad de la varianza
leveneTest(bird)
```

Veo que ambos supuestos se cumplen.


**3.    Interpreto mi ANOVA**

```{r echo=T, eval=T, error=T, fig.align = 'center', message=F, warning=F}
Anova(bird)
```

En este caso, solo uno de los efectos principales es significativo: `Hormone`. La interacción y el sexo de los petirrojos no influyen en diferencias de la concentración de calcio en su plasma sanguíneo.

**5.    Llevo a cabo gráficos de interacción**

```{r echo=T, eval=T, error=T, fig.align = 'center', message=F, warning=F}
library(emmeans)
p3 <- emmip(bird, Sex ~ Hormone)
p4 <- emmip(bird, Hormone ~ Sex)
p3 + p4
```

Como vemos en los gráficos de interacción, las líneas de interacción paralelas. Algo que era de esperarse al ya haber visto en la tabla del ANOVA que el valor p de la interacción fue mayor a 0.05.

**4.    Llevo a cabo comparaciones múltiples**

En este caso ya no resulta necesario por cuanto el efecto principal que estadísticamente es significativo posee únicamente dos niveles, es fácil distinguir a partir del primer gráfico que hicimos en nuestro breve análisis exploratorio la inclusión de hormonas en la dieta de los petirrojos determina un incremento de Ca en su plasma sanguíneo.

:::

:::